# Начало работы с пакетом factorDFA

## Установка

Пакет распространяется через GitHub. Установите его один раз:

```{r}
#| eval: false
install.packages("remotes")
remotes::install_github("astrageek/factorDFA")
```

В начале каждой сессии подключайте пакет:

```{r}
#| eval: false
library(factorDFA)
```

Исходный код и описание пакета: <https://github.com/astrageek/factorDFA>.
Справка по любой функции открывается командой `?имя_функции`, например
`?chain_substitution`.

## Функции пакета

| Функция | Назначение |
|---|---|
| `chain_substitution()` | метод цепных подстановок |
| `abs_diff()` | метод абсолютных разниц |
| `rel_diff()` | метод относительных разниц |
| `index_method()` | индексный метод |
| `integral_method()` | интегральный метод |
| `dfa()` | любой метод по аргументу `method` |
| `dfa_compare()` | все подходящие методы в одной таблице |
| `plot()` | каскадная диаграмма («водопад») |
| `as.data.frame()` | таблица влияния факторов |

: Функции пакета {#tbl-functions}

Все функции анализа принимают одинаковые аргументы:

```{r}
#| eval: false
chain_substitution(model, base, actual, order)
```

- `model` — факторная модель;
- `base` — базисные значения факторов;
- `actual` — фактические значения факторов;
- `order` — порядок подстановки (необязательно).

## Как записать модель

Модель задаётся **формулой** R, где слева от `~` стоит показатель, а справа —
выражение из факторов:

```{r}
#| eval: false
V ~ N * W            # мультипликативная
P ~ V - C - KR       # аддитивная
W ~ V / N            # кратная
P ~ Q * (p - s)      # смешанная
```

Модель можно задать и **строкой** со знаком `=`. Этот способ удобен,
если факторы названы по-русски:

```{r}
#| eval: false
"ВП = ЧР * Д * ДВ"
```

Если левая часть не указана (`~ a * b`), показатель называется `y`.

::: {.callout-important}
## Имена факторов

Имена факторов в модели должны **в точности совпадать** с именами в данных,
включая регистр букв: `N` и `n` — разные факторы. Имена не должны
начинаться с цифры и содержать пробелы.
:::

## Как передать данные

Пакет понимает четыре формата данных. Выберите тот, который удобнее для
вашей задачи.

**1. Два именованных вектора** — самый короткий способ:

```{r}
#| eval: false
dfa(V ~ N * W,
    base   = c(N = 100, W = 10),
    actual = c(N = 120, W = 12))
```

**2. Одна таблица «фактор — база — факт»** — в таком виде данные обычно
даны в задаче. Названия колонок могут быть на русском (`Фактор`, `План`,
`Факт`) или на английском (`factor`, `base`, `actual`):

```{r}
#| eval: false
tab <- data.frame(
  Фактор = c("N", "W"),
  План   = c(100, 10),
  Факт   = c(120, 12)
)
dfa(V ~ N * W, tab)
```

**3. Таблица из двух строк** — первая строка содержит базисный период,
вторая — отчётный; факторы стоят в колонках:

```{r}
#| eval: false
periods <- data.frame(год = c(2024, 2025),
                      N   = c(100, 120),
                      W   = c(10, 12))
dfa(V ~ N * W, periods)
```

**4. Две таблицы с несколькими объектами** (товарами, цехами, филиалами).
Показатель считается по каждой строке и суммируется:

```{r}
#| eval: false
dfa(R ~ q * p,
    base   = data.frame(q = c(100, 50), p = c(20, 40)),
    actual = data.frame(q = c(110, 45), p = c(22, 44)),
    method = "index")
```

Данные из Excel загружаются пакетом `readxl`, после чего таблица передаётся
в функцию как в формате 2 или 3:

```{r}
#| eval: false
tab <- readxl::read_excel("задача.xlsx")
dfa(V ~ N * W, tab)
```

## Что возвращают функции

Каждая функция анализа возвращает объект класса `dfa`. При печати он
показывает:

1. метод и модель;
2. базисное и фактическое значения показателя и общее отклонение;
3. таблицу влияния факторов: абсолютное влияние, долю в общем изменении
   и формулу расчёта;
4. проверку баланса;
5. промежуточные расчёты, специфичные для метода.

Отдельные элементы результата доступны через `$`:

```{r}
res <- dfa(V ~ N * W, base = c(N = 100, W = 10), actual = c(N = 120, W = 12))
res$y0          # базисное значение показателя
res$y1          # фактическое значение
res$delta       # общее изменение
res$effects     # таблица влияния факторов
```

Промежуточные расчёты доступны через `res$details`, а подробный вывод можно
отключить: `print(res, details = FALSE)`.
