# Метод цепных подстановок

## Суть метода

Метод цепных подстановок — универсальный способ ДФА, применимый к моделям
любого типа. Его идея: базисные значения факторов **по очереди** заменяются
фактическими, а остальные факторы при этом не меняются. После каждой замены
рассчитывается **условное** значение показателя. Влияние фактора равно
разности двух соседних значений в этой цепочке.

Для трёхфакторной мультипликативной модели $y = a \cdot b \cdot c$:

$$
\begin{aligned}
y_0 &= a_0 \cdot b_0 \cdot c_0, \\
y_{\text{усл1}} &= a_1 \cdot b_0 \cdot c_0, \\
y_{\text{усл2}} &= a_1 \cdot b_1 \cdot c_0, \\
y_1 &= a_1 \cdot b_1 \cdot c_1 .
\end{aligned}
$$

Влияние факторов:

$$
\Delta y_a = y_{\text{усл1}} - y_0, \qquad
\Delta y_b = y_{\text{усл2}} - y_{\text{усл1}}, \qquad
\Delta y_c = y_1 - y_{\text{усл2}} .
$$

Число условных показателей на единицу меньше числа факторов. Баланс
выполняется всегда: сумма влияний телескопически сворачивается в
$y_1 - y_0$.

## Пример

```{r}
#| include: false
x0 <- c(ЧР = 200, Д = 240, ДВ = 2.5)
x1 <- c(ЧР = 210, Д = 235, ДВ = 2.8)
r_chain <- chain_substitution("ВП = ЧР * Д * ДВ", x0, x1)
yy <- r_chain$details$steps[["ВП"]]
ee <- r_chain$effects$effect
```

Выпуск продукции предприятия $ВП$ (тыс. руб.) определяется моделью

$$
ВП = ЧР \cdot Д \cdot ДВ,
$$

где $ЧР$ — среднесписочная численность рабочих, чел.; $Д$ — число дней,
отработанных одним рабочим за год; $ДВ$ — среднедневная выработка одного
рабочего, тыс. руб.

| Показатель | База | Факт |
|---|--:|--:|
| Численность рабочих $ЧР$, чел. | `r x0[["ЧР"]]` | `r x1[["ЧР"]]` |
| Отработано дней $Д$ | `r x0[["Д"]]` | `r x1[["Д"]]` |
| Среднедневная выработка $ДВ$, тыс. руб. | `r x0[["ДВ"]]` | `r x1[["ДВ"]]` |

: Исходные данные {#tbl-chain-data}

**Решение вручную.** Порядок подстановки: сначала количественные факторы
($ЧР$, затем $Д$), потом качественный ($ДВ$).

$$
\begin{aligned}
ВП_0 &= `r x0[["ЧР"]]` \cdot `r x0[["Д"]]` \cdot `r x0[["ДВ"]]` = `r fm(yy[1])`, \\
ВП_{\text{усл1}} &= `r x1[["ЧР"]]` \cdot `r x0[["Д"]]` \cdot `r x0[["ДВ"]]` = `r fm(yy[2])`, \\
ВП_{\text{усл2}} &= `r x1[["ЧР"]]` \cdot `r x1[["Д"]]` \cdot `r x0[["ДВ"]]` = `r fm(yy[3])`, \\
ВП_1 &= `r x1[["ЧР"]]` \cdot `r x1[["Д"]]` \cdot `r x1[["ДВ"]]` = `r fm(yy[4])` .
\end{aligned}
$$

Влияние факторов:

- рост численности рабочих: $\Delta ВП_{ЧР} = `r fm(yy[2])` - `r fm(yy[1])` = `r fm(ee[1])`$ тыс. руб.;
- сокращение числа отработанных дней: $\Delta ВП_{Д} = `r fm(yy[3])` - `r fm(yy[2])` = `r fm(ee[2])`$ тыс. руб.;
- рост среднедневной выработки: $\Delta ВП_{ДВ} = `r fm(yy[4])` - `r fm(yy[3])` = `r fm(ee[3])`$ тыс. руб.

Проверка баланса: $`r fm(ee[1])` + (`r fm(ee[2])`) + `r fm(ee[3])` = `r fm(sum(ee))` = ВП_1 - ВП_0$.

**Решение в R.**

```{r}
x0 <- c(ЧР = 200, Д = 240, ДВ = 2.5)
x1 <- c(ЧР = 210, Д = 235, ДВ = 2.8)
chain_substitution("ВП = ЧР * Д * ДВ", base = x0, actual = x1)
```

Расчётная таблица подстановок повторяет решение вручную: в каждой строке
видно, какие факторы уже заменены фактическими значениями.

**Вывод.** Выпуск продукции вырос на `r f2(sum(ee))` тыс. руб. Главный
фактор роста — повышение среднедневной выработки (`r f2(ee[3])` тыс. руб.,
`r f2(r_chain$effects$share[3])` % прироста). Увеличение численности
рабочих дало ещё `r f2(ee[1])` тыс. руб. Отрицательно повлияло сокращение
числа отработанных дней: из-за него выпуск снизился на `r f2(-ee[2])` тыс. руб.
Это резерв роста: сокращение целодневных простоев и неявок.

## Влияние порядка подстановки

Изменим порядок и поставим качественный фактор первым:

```{r}
res_bad <- chain_substitution("ВП = ЧР * Д * ДВ", x0, x1,
                              order = c("ДВ", "Д", "ЧР"))
as.data.frame(res_bad)[, c("factor", "effect")]
```

Общее изменение не поменялось, но распределение между факторами стало
другим. Поэтому порядок подстановки нужно обосновывать (см. раздел о порядке
подстановки во введении). Если требуется результат, не зависящий от порядка,
используйте интегральный метод.

## Кратные и аддитивные модели

Метод цепных подстановок работает с моделями любого вида. Для кратной
модели производительности труда $W = V / N$:

```{r}
chain_substitution(W ~ V / N,
                   base   = c(V = 48000, N = 120),
                   actual = c(V = 54600, N = 130))
```

::: {.callout-tip}
## Совет

Метод цепных подстановок — «запасной» вариант для любой модели. Если другой
метод к модели не подходит, функция сообщит об этом, а цепные подстановки
сработают всегда.
:::
