# Метод абсолютных разниц

## Суть метода

Метод абсолютных разниц — сокращённая форма метода цепных подстановок.
Условные показатели не рассчитываются: влияние фактора сразу находится
как произведение его **абсолютного отклонения** на значения остальных
факторов. Факторы, стоящие в модели **левее** анализируемого, берутся
по факту, стоящие **правее** — по базе.

Для модели $y = a \cdot b \cdot c$:

$$
\begin{aligned}
\Delta y_a &= \Delta a \cdot b_0 \cdot c_0, \\
\Delta y_b &= a_1 \cdot \Delta b \cdot c_0, \\
\Delta y_c &= a_1 \cdot b_1 \cdot \Delta c .
\end{aligned}
$$

Для смешанной модели $y = a \cdot (b - c)$:

$$
\Delta y_a = \Delta a \cdot (b_0 - c_0), \qquad
\Delta y_b = a_1 \cdot \Delta b, \qquad
\Delta y_c = -a_1 \cdot \Delta c .
$$

Для аддитивной модели влияние каждого фактора равно его отклонению
(со знаком, с которым фактор входит в модель): $\Delta y_c = -\Delta c$.

Результаты совпадают с методом цепных подстановок при том же порядке
факторов. Метод **не применяется** к кратным моделям и к моделям, где фактор
встречается несколько раз.

## Пример

```{r}
#| include: false
p0 <- c(Q = 5000, p = 120, s = 90)
p1 <- c(Q = 5400, p = 125, s = 97)
r_abs <- abs_diff(P ~ Q * (p - s), p0, p1)
ea <- r_abs$effects$effect
d <- p1 - p0
```

Прибыль от продаж $P$ (руб.) зависит от объёма продаж $Q$ (шт.), цены $p$
и себестоимости единицы продукции $s$ (руб.):

$$
P = Q \cdot (p - s).
$$

| Показатель | База | Факт | Отклонение |
|---|--:|--:|--:|
| Объём продаж $Q$, шт. | `r p0[["Q"]]` | `r p1[["Q"]]` | `r d[["Q"]]` |
| Цена $p$, руб. | `r p0[["p"]]` | `r p1[["p"]]` | `r d[["p"]]` |
| Себестоимость единицы $s$, руб. | `r p0[["s"]]` | `r p1[["s"]]` | `r d[["s"]]` |

: Исходные данные {#tbl-abs-data}

**Решение вручную.**

$$
\begin{aligned}
P_0 &= `r p0[["Q"]]` \cdot (`r p0[["p"]]` - `r p0[["s"]]`) = `r fm(r_abs$y0)`, \\
P_1 &= `r p1[["Q"]]` \cdot (`r p1[["p"]]` - `r p1[["s"]]`) = `r fm(r_abs$y1)`, \\
\Delta P &= `r fm(r_abs$y1)` - `r fm(r_abs$y0)` = `r fm(r_abs$delta)` .
\end{aligned}
$$

$$
\begin{aligned}
\Delta P_Q &= \Delta Q \cdot (p_0 - s_0) = `r d[["Q"]]` \cdot (`r p0[["p"]]` - `r p0[["s"]]`) = `r fm(ea[1])`, \\
\Delta P_p &= Q_1 \cdot \Delta p = `r p1[["Q"]]` \cdot `r d[["p"]]` = `r fm(ea[2])`, \\
\Delta P_s &= -Q_1 \cdot \Delta s = -`r p1[["Q"]]` \cdot `r d[["s"]]` = `r fm(ea[3])` .
\end{aligned}
$$

Баланс: $`r fm(ea[1])` + `r fm(ea[2])` + (`r fm(ea[3])`) = `r fm(sum(ea))` = \Delta P$.

**Решение в R.**

```{r}
p0 <- c(Q = 5000, p = 120, s = 90)
p1 <- c(Q = 5400, p = 125, s = 97)
abs_diff(P ~ Q * (p - s), base = p0, actual = p1)
```

Колонка «Формула» показывает, по какому выражению рассчитано влияние:
индекс `0` означает базисное значение, `1` — фактическое.

**Вывод.** Прибыль выросла всего на `r f2(r_abs$delta)` руб., хотя объём
продаж и цена увеличились. Рост объёма продаж дал `r f2(ea[1])` руб.
прибыли, повышение цены — ещё `r f2(ea[2])` руб. Однако рост себестоимости
единицы продукции на `r d[["s"]]` руб. снизил прибыль на `r f2(-ea[3])` руб.
и практически «съел» положительное влияние остальных факторов. Основной
резерв — контроль себестоимости.

## Аддитивная модель

```{r}
abs_diff("П = В - С - КР - УР",
         base   = c(В = 9500, С = 6800, КР = 700, УР = 900),
         actual = c(В = 10400, С = 7300, КР = 750, УР = 1000))
```

Для аддитивной модели влияние каждого фактора равно его отклонению:
рост выручки $В$ увеличивает прибыль, рост расходов — уменьшает.

::: {.callout-warning}
## Когда метод не подходит

Для кратной модели (`W ~ V / N`) функция `abs_diff()` выдаст ошибку
с подсказкой. Используйте `chain_substitution()` или `integral_method()`.
:::
