# Метод относительных разниц

## Суть метода

Метод относительных разниц применяется **только к мультипликативным
моделям** $y = a \cdot b \cdot c$. Вместо абсолютных отклонений в нём
используются **относительные** (в процентах):

$$
\Delta\%a = \frac{a_1 - a_0}{a_0} \cdot 100 .
$$

Влияние первого фактора равно базисному значению показателя, умноженному
на процент изменения фактора. Влияние каждого следующего фактора
рассчитывается от значения показателя, **уже скорректированного** на
влияние предыдущих факторов:

$$
\begin{aligned}
\Delta y_a &= y_0 \cdot \frac{\Delta\%a}{100}, \\
\Delta y_b &= (y_0 + \Delta y_a) \cdot \frac{\Delta\%b}{100}, \\
\Delta y_c &= (y_0 + \Delta y_a + \Delta y_b) \cdot \frac{\Delta\%c}{100} .
\end{aligned}
$$

Результаты совпадают с методом цепных подстановок. Метод удобен, когда
в задаче даны не сами значения факторов, а темпы их прироста.

## Пример

```{r}
#| include: false
m0 <- c(V = 2000, UR = 3, CM = 40)
m1 <- c(V = 2200, UR = 2.8, CM = 45)
r_rel <- rel_diff(MZ ~ V * UR * CM, m0, m1)
er <- r_rel$effects$effect
pc <- r_rel$details$changes$change_pct
```

Материальные затраты $MZ$ (руб.) определяются моделью

$$
MZ = V \cdot UR \cdot CM,
$$

где $V$ — объём выпуска, шт.; $UR$ — норма расхода материала на единицу
продукции, кг; $CM$ — цена 1 кг материала, руб.

| Показатель | База | Факт | $\Delta\%$ |
|---|--:|--:|--:|
| Объём выпуска $V$, шт. | `r m0[["V"]]` | `r m1[["V"]]` | `r f2(pc[1])` |
| Норма расхода $UR$, кг | `r m0[["UR"]]` | `r m1[["UR"]]` | `r f2(pc[2])` |
| Цена материала $CM$, руб. | `r m0[["CM"]]` | `r m1[["CM"]]` | `r f2(pc[3])` |

: Исходные данные {#tbl-rel-data}

**Решение вручную.** Базисное значение показателя:
$MZ_0 = `r m0[["V"]]` \cdot `r m0[["UR"]]` \cdot `r m0[["CM"]]` = `r fm(r_rel$y0)`$ руб.

$$
\begin{aligned}
\Delta MZ_V &= `r fm(r_rel$y0)` \cdot `r fm(pc[1])` / 100 = `r fm(er[1])`, \\
\Delta MZ_{UR} &= (`r fm(r_rel$y0)` + `r fm(er[1])`) \cdot (`r fm(pc[2])`) / 100 = `r fm(er[2])`, \\
\Delta MZ_{CM} &= (`r fm(r_rel$y0)` + `r fm(er[1])` + (`r fm(er[2])`)) \cdot `r fm(pc[3])` / 100 = `r fm(er[3])` .
\end{aligned}
$$

Баланс: $`r fm(er[1])` + (`r fm(er[2])`) + `r fm(er[3])` = `r fm(sum(er))` = MZ_1 - MZ_0$.

::: {.callout-note}
## Округление процентов

Относительное отклонение $UR$ — бесконечная дробь (`r f2(pc[2])` %).
При ручном счёте с округлёнными процентами баланс может не сойтись на
несколько копеек. Пакет считает без промежуточных округлений.
:::

**Решение в R.**

```{r}
rel_diff(MZ ~ V * UR * CM,
         base   = c(V = 2000, UR = 3,   CM = 40),
         actual = c(V = 2200, UR = 2.8, CM = 45))
```

**Вывод.** Материальные затраты выросли на `r f2(r_rel$delta)` руб.
Рост объёма выпуска на `r f2(pc[1])` % увеличил затраты на `r f2(er[1])` руб.
Это оправданный рост, он связан с увеличением производства.
Снижение нормы расхода материала сэкономило `r f2(-er[2])` руб.: это
положительный результат работы предприятия. Основная причина роста
затрат — подорожание материала на `r f2(pc[3])` % (`r f2(er[3])` руб.).

::: {.callout-warning}
## Ограничения метода

- Модель должна быть **чистым произведением** факторов: для кратной,
  аддитивной и смешанной моделей функция `rel_diff()` выдаст ошибку.
- Базисные значения факторов не должны быть равны нулю.
- Метод рассчитан на **один объект**. Для нескольких товаров используйте
  индексный метод.
:::
