# Индексный метод

## Суть метода

Индексный метод основан на **индексах** — отношениях значений показателя
в отчётном и базисном периодах. Он применяется к мультипликативным и
кратным моделям и особенно удобен, когда показатель складывается из
нескольких объектов: товаров, цехов, филиалов.

Для выручки по нескольким товарам $R = \sum q \cdot p$ строятся
**агрегатные индексы**:

$$
I_R = \frac{\sum q_1 p_1}{\sum q_0 p_0}, \qquad
I_q = \frac{\sum q_1 p_0}{\sum q_0 p_0}, \qquad
I_p = \frac{\sum q_1 p_1}{\sum q_1 p_0} .
$$

Здесь $I_q$ — индекс физического объёма, $I_p$ — индекс цен. Выполняется
мультипликативная увязка:

$$
I_R = I_q \cdot I_p .
$$

Абсолютное влияние факторов равно разности числителя и знаменателя
соответствующего индекса:

$$
\Delta R_q = \sum q_1 p_0 - \sum q_0 p_0, \qquad
\Delta R_p = \sum q_1 p_1 - \sum q_1 p_0 .
$$

Для одного объекта индексы совпадают с отношениями условных показателей
метода цепных подстановок.

## Пример

```{r}
#| include: false
b <- data.frame(q = c(1000, 500, 800), p = c(50, 120, 30))
a <- data.frame(q = c(1100, 450, 900), p = c(52, 130, 30))
r_idx <- index_method(R ~ q * p, b, a)
ix <- r_idx$details$indices
ei <- r_idx$effects$effect
```

Магазин продаёт три товара. Выручка $R = \sum q \cdot p$, где $q$ —
количество проданных единиц, $p$ — цена, руб.

| Товар | $q_0$ | $p_0$ | $q_1$ | $p_1$ |
|---|--:|--:|--:|--:|
| А | `r b$q[1]` | `r b$p[1]` | `r a$q[1]` | `r a$p[1]` |
| Б | `r b$q[2]` | `r b$p[2]` | `r a$q[2]` | `r a$p[2]` |
| В | `r b$q[3]` | `r b$p[3]` | `r a$q[3]` | `r a$p[3]` |

: Исходные данные {#tbl-index-data}

**Решение вручную.**

$$
\begin{aligned}
\textstyle\sum q_0 p_0 &= `r fm(ix$denominator[1])`, \quad
\textstyle\sum q_1 p_0 = `r fm(ix$numerator[1])`, \quad
\textstyle\sum q_1 p_1 = `r fm(ix$numerator[2])`, \\
I_q &= `r fm(ix$numerator[1])` / `r fm(ix$denominator[1])` = `r sprintf("%.4f", ix$index[1])`, \\
I_p &= `r fm(ix$numerator[2])` / `r fm(ix$denominator[2])` = `r sprintf("%.4f", ix$index[2])`, \\
I_R &= `r sprintf("%.4f", ix$index[1])` \cdot `r sprintf("%.4f", ix$index[2])` = `r sprintf("%.4f", r_idx$details$total_index)` .
\end{aligned}
$$

$$
\Delta R_q = `r fm(ei[1])`, \qquad \Delta R_p = `r fm(ei[2])`, \qquad
\Delta R = `r fm(r_idx$delta)` .
$$

**Решение в R.** Данные передаются двумя таблицами, строки — товары:

```{r}
b <- data.frame(q = c(1000, 500, 800), p = c(50, 120, 30))
a <- data.frame(q = c(1100, 450, 900), p = c(52, 130, 30))
index_method(R ~ q * p, base = b, actual = a)
```

**Вывод.** Выручка выросла на `r f2(r_idx$delta)` руб.
(`r f2((r_idx$details$total_index - 1) * 100)` %). За счёт изменения
физического объёма продаж она изменилась на `r f2(ei[1])` руб.
(индекс `r sprintf("%.4f", ix$index[1])`), за счёт изменения цен —
на `r f2(ei[2])` руб. (индекс `r sprintf("%.4f", ix$index[2])`).
Рост выручки в основном обеспечен ценами, а не объёмом продаж.

## Кратная модель

Индексный метод применим и к кратным моделям, например к
производительности труда $W = V / N$:

```{r}
index_method(W ~ V / N,
             base   = c(V = 48000, N = 120),
             actual = c(V = 54600, N = 130))
```

Индекс фактора $N$ меньше единицы: рост численности при прочих равных
снижает выработку на одного работника.
