# Интегральный метод

## Суть метода

У методов, рассмотренных выше, есть общий недостаток. При совместном
изменении факторов возникает **неразложимый остаток** — прирост, вызванный
одновременным изменением нескольких факторов. Например, для $y = a \cdot b$:

$$
\Delta y = a_1 b_1 - a_0 b_0 = \Delta a \cdot b_0 + a_0 \cdot \Delta b + \Delta a \cdot \Delta b .
$$

Слагаемое $\Delta a \cdot \Delta b$ методы цепных подстановок и разниц
целиком приписывают фактору, который стоит в цепочке последним. Поэтому
результат зависит от порядка подстановки.

**Интегральный метод** распределяет остаток между факторами по строгому
математическому правилу. Влияние фактора находится как интеграл частной
производной модели по этому фактору вдоль прямой от базисных значений
к фактическим:

$$
\Delta y_{x_i} = \int_0^1 \frac{\partial f}{\partial x_i}\big(x_0 + t\,\Delta x\big)\,\Delta x_i \, dt .
$$

Результат **не зависит от порядка факторов** и всегда удовлетворяет балансу.

## Рабочие формулы

Для типовых моделей интеграл берётся аналитически.

**Двухфакторная мультипликативная модель** $y = a \cdot b$ — остаток
делится поровну:

$$
\Delta y_a = \Delta a \cdot b_0 + \tfrac{1}{2}\Delta a \Delta b, \qquad
\Delta y_b = \Delta b \cdot a_0 + \tfrac{1}{2}\Delta a \Delta b .
$$

**Трёхфакторная модель** $y = a \cdot b \cdot c$:

$$
\Delta y_a = \tfrac{1}{2}\Delta a\,(b_0 c_1 + b_1 c_0) + \tfrac{1}{3}\Delta a \Delta b \Delta c ,
$$

формулы для $b$ и $c$ получаются перестановкой букв.

**Кратная модель** $y = a / b$:

$$
\Delta y_a = \frac{\Delta a}{\Delta b} \ln\frac{b_1}{b_0}, \qquad
\Delta y_b = \Delta y - \Delta y_a .
$$

Для остальных моделей пакет вычисляет интеграл численно (квадратурой
Гаусса — Лежандра); для многочленов результат точный.

## Пример: мультипликативная модель

```{r}
#| include: false
r_int <- integral_method("ВП = ЧР * ГВ",
                         base   = c(ЧР = 200, ГВ = 600),
                         actual = c(ЧР = 210, ГВ = 690))
eg <- r_int$effects$effect
```

Выпуск продукции $ВП$ (тыс. руб.) равен численности рабочих $ЧР$,
умноженной на годовую выработку $ГВ$ (тыс. руб.). $ЧР$: 200 → 210,
$ГВ$: 600 → 690. Тогда $\Delta ЧР = 10$, $\Delta ГВ = 90$ и

$$
\begin{aligned}
\Delta ВП_{ЧР} &= 10 \cdot 600 + \tfrac{1}{2} \cdot 10 \cdot 90 = `r fm(eg[1])`, \\
\Delta ВП_{ГВ} &= 90 \cdot 200 + \tfrac{1}{2} \cdot 10 \cdot 90 = `r fm(eg[2])` .
\end{aligned}
$$

```{r}
integral_method("ВП = ЧР * ГВ",
                base   = c(ЧР = 200, ГВ = 600),
                actual = c(ЧР = 210, ГВ = 690))
```

Сравним с цепными подстановками при двух разных порядках:

```{r}
x0 <- c(ЧР = 200, ГВ = 600); x1 <- c(ЧР = 210, ГВ = 690)
as.data.frame(chain_substitution("ВП = ЧР * ГВ", x0, x1))[, 1:2]
as.data.frame(chain_substitution("ВП = ЧР * ГВ", x0, x1, order = c("ГВ", "ЧР")))[, 1:2]
```

Неразложимый остаток $\Delta ЧР \cdot \Delta ГВ = 900$ в первом случае
целиком достаётся $ГВ$, во втором — $ЧР$. Интегральный метод делит его
пополам.

## Пример: кратная модель

```{r}
#| include: false
r_w <- integral_method(W ~ V / N, c(V = 48000, N = 120), c(V = 54600, N = 130))
ew <- r_w$effects$effect
```

Выработка на одного работника $W = V / N$: выручка $V$ выросла с 48 000
до 54 600 тыс. руб., численность $N$ — со 120 до 130 чел.

$$
\begin{aligned}
\Delta W_V &= \frac{6\,600}{10} \cdot \ln\frac{130}{120} = `r fm(ew[1])`, \\
\Delta W_N &= `r fm(r_w$delta)` - `r fm(ew[1])` = `r fm(ew[2])` .
\end{aligned}
$$

```{r}
integral_method(W ~ V / N,
                base   = c(V = 48000, N = 120),
                actual = c(V = 54600, N = 130))
```

**Вывод.** Выработка выросла на `r f2(r_w$delta)` тыс. руб. на человека.
Рост выручки повысил её на `r f2(ew[1])` тыс. руб., а увеличение
численности снизило на `r f2(-ew[2])` тыс. руб.: выручка росла быстрее
численности, что говорит о повышении эффективности использования
персонала.

::: {.callout-tip}
## Когда выбирать интегральный метод

Если в задании не указан конкретный метод и нет обоснованного порядка
факторов, интегральный метод даёт наиболее объективный результат.
:::
