# Логарифмический метод и метод Шепли

Оба метода, как и интегральный, **не зависят от порядка факторов**. Они
по-разному распределяют неразложимый остаток и дают близкие, но не
одинаковые результаты.

## Логарифмический метод

Общее изменение показателя распределяется между факторами
**пропорционально логарифмам их индексов**. Для мультипликативной модели
$y = a \cdot b$:

$$
\Delta y_a = \Delta y \cdot \frac{\ln (a_1 / a_0)}{\ln (y_1 / y_0)}, \qquad
\Delta y_b = \Delta y \cdot \frac{\ln (b_1 / b_0)}{\ln (y_1 / y_0)} .
$$

Баланс выполняется точно, потому что $\ln I_y = \ln I_a + \ln I_b$. Для
фактора в знаменателе кратной модели $y = a / b$ индекс берётся обратным:
$\ln (b_0 / b_1)$.

Ограничения: только мультипликативные и кратные модели, один объект,
все значения факторов положительные.

```{r}
#| include: false
r_log <- log_method(W ~ V / N, c(V = 48000, N = 120), c(V = 54600, N = 130))
el <- r_log$effects$effect
```

**Пример.** Выработка $W = V / N$ (данные раздела об интегральном методе):

$$
\begin{aligned}
\Delta W_V &= 20 \cdot \frac{\ln(54\,600 / 48\,000)}{\ln(420 / 400)} = `r fm(el[1])`, \\
\Delta W_N &= 20 \cdot \frac{\ln(120 / 130)}{\ln(420 / 400)} = `r fm(el[2])` .
\end{aligned}
$$

```{r}
log_method(W ~ V / N,
           base   = c(V = 48000, N = 120),
           actual = c(V = 54600, N = 130))
```

## Метод Шепли

Метод пришёл из теории кооперативных игр. Влияние фактора равно
**среднему его влиянию по методу цепных подстановок при всех возможных
порядках** подстановки. Для двух факторов порядков два, для трёх — шесть,
для $n$ факторов — $n!$.

Для модели $y = a \cdot b$ метод Шепли совпадает с интегральным: остаток
$\Delta a \Delta b$ делится поровну. Для других моделей результаты
немного различаются.

Метод работает для **моделей любого вида**, в том числе смешанных и по
нескольким объектам.

```{r}
#| include: false
x0 <- c(ЧР = 200, Д = 240, ДВ = 2.5)
x1 <- c(ЧР = 210, Д = 235, ДВ = 2.8)
ords <- list(c("ЧР", "Д", "ДВ"), c("ЧР", "ДВ", "Д"), c("Д", "ЧР", "ДВ"),
             c("Д", "ДВ", "ЧР"), c("ДВ", "ЧР", "Д"), c("ДВ", "Д", "ЧР"))
ch <- sapply(ords, function(o) {
  e <- as.data.frame(chain_substitution("ВП = ЧР * Д * ДВ", x0, x1, order = o))
  e$effect[match(c("ЧР", "Д", "ДВ"), e$factor)]
})
```

**Пример.** Вернёмся к модели $ВП = ЧР \cdot Д \cdot ДВ$ из раздела
о цепных подстановках. Влияние численности $ЧР$ при шести порядках
подстановки: `r paste(f2(ch[1, ]), collapse = "; ")`. Среднее значение
равно `r f2(mean(ch[1, ]))` — это и есть влияние по Шепли.

```{r}
shapley_method("ВП = ЧР * Д * ДВ",
               base   = c(ЧР = 200, Д = 240, ДВ = 2.5),
               actual = c(ЧР = 210, Д = 235, ДВ = 2.8))
```

::: {.callout-note}
## Какой метод без зависимости от порядка выбрать

Интегральный, логарифмический метод и метод Шепли решают одну задачу.
В российской учебной литературе чаще используют **интегральный** метод.
**Метод Шепли** проще всего объяснить («среднее по всем порядкам»), и он
подходит к любой модели. **Логарифмический** удобен, когда анализ ведётся
через индексы и темпы роста.
:::
