# Сравнение методов и оформление результатов

## Все методы сразу

Функция `dfa_compare()` считает влияние факторов всеми подходящими
методами и сводит их в одну таблицу. Методы, неприменимые к модели,
пропускаются с объяснением причины.

```{r}
cmp <- dfa_compare(V ~ N * D * W,
                   base   = c(N = 200, D = 240, W = 2.5),
                   actual = c(N = 210, D = 235, W = 2.8))
names(cmp)[-1] <- c("цепные", "абс. разн.", "отн. разн.", "индексный", "интегральный")
cmp
```

Здесь заголовки колонок сокращены, чтобы таблица поместилась на странице.
Без переименования (`dfa_compare(...)`) колонки называются полными
названиями методов.

Для мультипликативной модели цепные подстановки, абсолютные и
относительные разницы и индексный метод дают **одинаковый** результат:
это разные формы записи одного расчёта. Интегральный метод отличается,
потому что иначе распределяет неразложимый остаток.

## Каскадная диаграмма

Функция `plot()` строит каскадную диаграмму («водопад»): от базисного
значения показателя через влияние каждого фактора к фактическому.
Зелёные столбцы — факторы роста, красные — факторы снижения.

```{r}
#| fig-cap: "Каскадная диаграмма влияния факторов"
res <- abs_diff(P ~ Q * (p - s),
                base   = c(Q = 5000, p = 120, s = 90),
                actual = c(Q = 5400, p = 125, s = 97))
plot(res)
```

Диаграмму можно сохранить в файл для отчёта:

```{r}
#| eval: false
png("diagram.png", width = 1600, height = 900, res = 200)
plot(res, main = "Факторный анализ прибыли")
dev.off()
```

## Таблица для отчёта

`as.data.frame()` возвращает таблицу влияния факторов, которую можно
округлить и сохранить в Excel или CSV:

```{r}
tab <- as.data.frame(res)
tab$effect <- round(tab$effect, 2)
tab$share  <- round(tab$share, 2)
tab
```

```{r}
#| eval: false
write.csv2(tab, "factor_analysis.csv", row.names = FALSE)  # откроется в Excel
```

## Как написать вывод

Аналитический вывод по результатам ДФА строится по схеме:

1. **Общее изменение показателя** — в абсолютном выражении и в процентах.
2. **Факторы роста** — в порядке убывания влияния, с суммами и долями.
3. **Факторы снижения** — с суммами и объяснением экономических причин.
4. **Резервы** — какие факторы можно улучшить и за счёт чего.

Шаблон:

> Показатель *[название]* в отчётном периоде по сравнению с базисным
> *[увеличился / уменьшился]* на *[Δy]* (*[Δ%]* %). Наибольшее
> положительное влияние оказал фактор *[название]*: за счёт него
> показатель вырос на *[сумма]* (*[доля]* % общего изменения).
> Отрицательно повлиял фактор *[название]*, снизив показатель на
> *[сумма]*. Резервом роста является *[мероприятие]*.

::: {.callout-important}
## Доля фактора

Доля (колонка «Доля, %») рассчитывается от общего изменения показателя.
Если факторы действуют в разные стороны, доли могут быть больше 100 %
или отрицательными — это нормально: сумма долей всё равно равна 100 %.
:::
