# Задачи для самостоятельной работы

```{r}
#| include: false
task_table <- function(x0, x1, labels) {
  knitr::kable(
    data.frame(Показатель = labels, База = unname(x0), Факт = unname(x1),
               check.names = FALSE),
    format = "pipe", align = c("l", "r", "r"),
    format.args = list(big.mark = "\u00a0", scientific = FALSE, drop0trailing = TRUE)
  )
}
tasks <- list(
  t1  = list(model = "ТП = ЧР * ГВ", method = "chain",
             x0 = c(ЧР = 150, ГВ = 820), x1 = c(ЧР = 158, ГВ = 845)),
  t2  = list(model = "ФЗП = ЧР * Д * ДЗП", method = "chain",
             x0 = c(ЧР = 120, Д = 245, ДЗП = 3.2), x1 = c(ЧР = 118, Д = 240, ДЗП = 3.5)),
  t3  = list(model = "ФО = ВП / ОПФ", method = "chain",
             x0 = c(ВП = 96000, ОПФ = 40000), x1 = c(ВП = 104500, ОПФ = 41800)),
  t4  = list(model = "П = Q * (p - s)", method = "abs",
             x0 = c(Q = 8000, p = 250, s = 190), x1 = c(Q = 7600, p = 270, s = 205)),
  t5  = list(model = "П = В - С - КР - УР", method = "abs",
             x0 = c(В = 52000, С = 38000, КР = 3100, УР = 4200),
             x1 = c(В = 56800, С = 41500, КР = 3400, УР = 4300)),
  t6  = list(model = "ВП = ЧР * Д * П * ЧВ", method = "abs",
             x0 = c(ЧР = 300, Д = 225, П = 7.8, ЧВ = 1.2),
             x1 = c(ЧР = 310, Д = 220, П = 7.6, ЧВ = 1.3)),
  t7  = list(model = "МЗ = V * УР * ЦМ", method = "rel",
             x0 = c(V = 4000, УР = 12, ЦМ = 85), x1 = c(V = 4400, УР = 11.5, ЦМ = 92)),
  t8  = list(model = "В = N * W", method = "rel",
             x0 = c(N = 100, W = 50), x1 = c(N = 104, W = 53.5)),
  t11 = list(model = "ТП = ЧР * ГВ", method = "integral",
             x0 = c(ЧР = 150, ГВ = 820), x1 = c(ЧР = 158, ГВ = 845)),
  t12 = list(model = "ФО = ВП / ОПФ", method = "integral",
             x0 = c(ВП = 96000, ОПФ = 40000), x1 = c(ВП = 104500, ОПФ = 41800)),
  t13 = list(model = "МЗ = V * УР * ЦМ", method = "integral",
             x0 = c(V = 4000, УР = 12, ЦМ = 85), x1 = c(V = 4400, УР = 11.5, ЦМ = 92))
)
t9_0  <- data.frame(q = c(2000, 1500, 600), p = c(80, 150, 400))
t9_1  <- data.frame(q = c(2300, 1400, 650), p = c(85, 150, 380))
t10_0 <- data.frame(ЧР = c(45, 80, 25), СЗ = c(62, 48, 95))
t10_1 <- data.frame(ЧР = c(48, 76, 27), СЗ = c(66, 51, 98))
t14_0 <- c(Q = 12000, p = 450, s = 310)
t14_1 <- c(Q = 12600, p = 470, s = 335)
```

Задачи решайте сначала вручную (формулами), а затем проверяйте с помощью
пакета. Ответы приведены в следующем разделе. Значения в денежном
выражении — в тысячах рублей, если не указано иное.

## Метод цепных подстановок

**Задача 1.** Товарная продукция определяется моделью $ТП = ЧР \cdot ГВ$,
где $ЧР$ — среднесписочная численность рабочих, чел.; $ГВ$ — среднегодовая
выработка одного рабочего. Определите влияние факторов на изменение
товарной продукции.

```{r}
#| echo: false
with(tasks$t1, task_table(x0, x1, c("Численность рабочих ЧР, чел.", "Годовая выработка ГВ")))
```

**Задача 2.** Фонд заработной платы рабочих: $ФЗП = ЧР \cdot Д \cdot ДЗП$,
где $Д$ — число дней, отработанных одним рабочим; $ДЗП$ — среднедневная
заработная плата. Рассчитайте влияние факторов и сформулируйте вывод.

```{r}
#| echo: false
with(tasks$t2, task_table(x0, x1, c("Численность рабочих ЧР, чел.", "Отработано дней Д", "Дневная зарплата ДЗП")))
```

**Задача 3.** Фондоотдача $ФО = ВП / ОПФ$, где $ВП$ — выпуск продукции,
$ОПФ$ — среднегодовая стоимость основных производственных фондов.
Определите влияние выпуска и стоимости фондов на фондоотдачу (руб. на
1 руб. фондов).

```{r}
#| echo: false
with(tasks$t3, task_table(x0, x1, c("Выпуск продукции ВП", "Стоимость ОПФ")))
```

## Метод абсолютных разниц

**Задача 4.** Прибыль от продаж $П = Q \cdot (p - s)$, где $Q$ — объём
продаж, шт.; $p$ — цена, руб.; $s$ — себестоимость единицы, руб. Прибыль —
в рублях. Определите влияние факторов.

```{r}
#| echo: false
with(tasks$t4, task_table(x0, x1, c("Объём продаж Q, шт.", "Цена p, руб.", "Себестоимость единицы s, руб.")))
```

**Задача 5.** Прибыль от продаж $П = В - С - КР - УР$ (выручка минус
себестоимость, коммерческие и управленческие расходы). Определите влияние
каждой статьи на прибыль.

```{r}
#| echo: false
with(tasks$t5, task_table(x0, x1, c("Выручка В", "Себестоимость С", "Коммерческие расходы КР", "Управленческие расходы УР")))
```

**Задача 6.** Выпуск продукции $ВП = ЧР \cdot Д \cdot П \cdot ЧВ$, где $П$ —
средняя продолжительность смены, ч; $ЧВ$ — среднечасовая выработка.
Определите влияние факторов. Какой фактор — главный резерв роста?

```{r}
#| echo: false
with(tasks$t6, task_table(x0, x1, c("Численность рабочих ЧР, чел.", "Отработано дней Д", "Продолжительность смены П, ч", "Часовая выработка ЧВ")))
```

## Метод относительных разниц

**Задача 7.** Материальные затраты $МЗ = V \cdot УР \cdot ЦМ$, где $V$ —
объём выпуска, шт.; $УР$ — норма расхода материала на единицу, кг;
$ЦМ$ — цена 1 кг, руб. Затраты — в рублях. Рассчитайте влияние факторов
методом относительных разниц.

```{r}
#| echo: false
with(tasks$t7, task_table(x0, x1, c("Объём выпуска V, шт.", "Норма расхода УР, кг", "Цена материала ЦМ, руб.")))
```

**Задача 8.** Выручка $В = N \cdot W$. В базисном периоде численность
персонала $N = `r tasks$t8$x0[["N"]]`$ чел., выработка на одного работника
$W = `r tasks$t8$x0[["W"]]`$. В отчётном периоде численность выросла на
`r (tasks$t8$x1[["N"]] / tasks$t8$x0[["N"]] - 1) * 100` %, выработка — на
`r (tasks$t8$x1[["W"]] / tasks$t8$x0[["W"]] - 1) * 100` %. Определите
влияние факторов на выручку, не вычисляя фактических значений факторов
вручную.

## Индексный метод

**Задача 9.** Магазин продаёт три товара. Определите индексы физического
объёма, цен и выручки и влияние каждого фактора на выручку ($R = \sum q p$,
руб.).

```{r}
#| echo: false
knitr::kable(data.frame(Товар = c("А", "Б", "В"),
                        q0 = t9_0$q, p0 = t9_0$p, q1 = t9_1$q, p1 = t9_1$p),
             format = "pipe", align = c("l", "r", "r", "r", "r"))
```

**Задача 10.** Фонд заработной платы предприятия складывается по трём
подразделениям: $ФЗП = \sum ЧР \cdot СЗ$, где $ЧР$ — численность, чел.;
$СЗ$ — средняя годовая зарплата. Определите, за счёт чего изменился фонд:
численности или уровня оплаты труда.

```{r}
#| echo: false
knitr::kable(data.frame(Подразделение = c("Цех 1", "Цех 2", "Заводоуправление"),
                        ЧР0 = t10_0$ЧР, СЗ0 = t10_0$СЗ, ЧР1 = t10_1$ЧР, СЗ1 = t10_1$СЗ),
             format = "pipe", align = c("l", "r", "r", "r", "r"))
```

## Интегральный метод

**Задача 11.** Решите задачу 1 интегральным методом. Сравните результат
с методом цепных подстановок и объясните различие.

**Задача 12.** Решите задачу 3 интегральным методом по формуле для
кратной модели.

**Задача 13.** Решите задачу 7 интегральным методом.

## Комплексная задача

**Задача 14.** Прибыль от продаж $П = Q \cdot (p - s)$ (руб.).

```{r}
#| echo: false
task_table(t14_0, t14_1, c("Объём продаж Q, шт.", "Цена p, руб.", "Себестоимость единицы s, руб."))
```

1. Рассчитайте влияние факторов методами цепных подстановок, абсолютных
   разниц и интегральным методом (используйте `dfa_compare()`).
2. Объясните, почему не применимы методы относительных разниц и индексный.
3. Постройте каскадную диаграмму.
4. Напишите аналитический вывод по шаблону из раздела «Как написать вывод».
