# Ответы к задачам

```{r}
#| include: false
answer <- function(res) {
  lhs <- res$model$lhs
  e <- res$effects
  parts <- paste0("за счёт $", e$factor, "$: ", f2(e$effect))
  paste0("$", lhs, "_0 = ", fm(res$y0), "$, $", lhs, "_1 = ", fm(res$y1),
         "$, $\\Delta ", lhs, " = ", fm(res$delta), "$; ",
         paste(parts, collapse = "; "), ".")
}
solve <- function(t) dfa(t$model, t$x0, t$x1, method = t$method)
r <- lapply(tasks, solve)
r9  <- index_method(R ~ q * p, t9_0, t9_1)
r10 <- index_method("ФЗП = ЧР * СЗ", t10_0, t10_1)
r14 <- dfa_compare(P ~ Q * (p - s), t14_0, t14_1)
idx <- function(res) paste(
  paste0("$I_{", res$details$indices$factor, "} = ",
         sprintf("%.4f", res$details$indices$index), "$"), collapse = ", ")
```

Все ответы рассчитаны пакетом `factorDFA`. Влияние факторов округлено до
сотых; при ручном счёте возможны расхождения в последнем знаке.

**Задача 1.** `r answer(r$t1)`

**Задача 2.** `r answer(r$t2)`

**Задача 3.** `r answer(r$t3)` Фондоотдача выражена в рублях продукции
на 1 рубль основных фондов.

**Задача 4.** `r answer(r$t4)`

**Задача 5.** `r answer(r$t5)` Рост расходов уменьшает прибыль, поэтому
их влияние отрицательно.

**Задача 6.** `r answer(r$t6)`

**Задача 7.** `r answer(r$t7)` Относительные отклонения:
`r paste0("$\\Delta\\%", r$t7$details$changes$factor, " = ", fm(r$t7$details$changes$change_pct), "$", collapse = ", ")`.

**Задача 8.** `r answer(r$t8)` Фактические значения: $N_1 = `r tasks$t8$x1[["N"]]`$,
$W_1 = `r tasks$t8$x1[["W"]]`$.

**Задача 9.** `r answer(r9)` Индексы: `r idx(r9)`; индекс выручки
$I_R = `r sprintf("%.4f", r9$details$total_index)`$.

**Задача 10.** `r answer(r10)` Индексы: `r idx(r10)`; общий индекс
$I_{ФЗП} = `r sprintf("%.4f", r10$details$total_index)`$.

**Задача 11.** `r answer(r$t11)` По методу цепных подстановок:
`r paste0("$", r$t1$effects$factor, "$: ", f2(r$t1$effects$effect), collapse = ", ")`.
Различие вызвано распределением неразложимого остатка
$\Delta ЧР \cdot \Delta ГВ = `r fm(prod(tasks$t1$x1 - tasks$t1$x0))`$: цепные
подстановки относят его к последнему фактору, интегральный метод делит
поровну.

**Задача 12.** `r answer(r$t12)`

**Задача 13.** `r answer(r$t13)`

**Задача 14.**

```{r}
#| echo: false
r14
```

Методы относительных разниц и индексный не применимы, потому что модель
содержит вычитание: это смешанная, а не мультипликативная модель.
